臺灣高等法院臺中分院刑事判決
110年度上更一字第41號
上  訴  人  臺灣臺中地方檢察署檢察官
被      告  黃語婕（原名黃筱柔）



選任辯護人  吳佳原律師
上列上訴人因被告偽造文書案件，不服臺灣臺中地方法院108年
度訴字第1560號中華民國109年3月12日第一審判決（起訴案號：
臺灣臺中地方檢察署107年度偵字第30223號），提起上訴，本院
 判決後，由最高法院撤銷發回更審，本院更為判決如下：
    主  文
原判決撤銷。
丙○○犯行使偽造準私文書罪，處有期徒刑貳月，如易科罰金以新
臺幣壹仟元折算壹日。
    事  實
一、丙○○（原名黃筱柔）為巫彥頡之配偶，2人育有未成年女兒
    巫○甯（民國103生，姓名年籍詳卷）。巫彥頡於107年4月21
    日上午11時42分許，在奧地利維也納死亡，由丙○○及巫○甯
    繼承巫彥頡之遺產。丙○○明知巫彥頡死亡後，權利能力已消
    滅，已不得為任何法律行為之主體，若要管理、使用巫彥頡
    之遺產，應以全體繼承人名義為之，不得以巫彥頡之名義製
    作準私文書，竟基於行使偽造準私文書之犯意，分別於附表
    所示之時間，以附表所示之方式，向中國信託商業銀行、國
    泰世華銀行行使偽造之準私文書，提領或轉帳附表所示帳戶
    之金錢，足以生損害於中國信託商業銀行、國泰世華銀行對
    於客戶金融機構帳戶管理之正確性。丙○○及巫○甯嗣於107年
    7月5日向臺灣臺中地方法院以書面拋棄繼承，由第二順位繼
    承人即巫彥頡之父母甲○○、劉桂眉繼承，甲○○始發現上情。
二、案經甲○○訴由臺灣臺中地方檢察署檢察官偵查起訴。　　
    理  由
一、認定犯罪事實所憑之證據及理由䜢 
　  訊據被告丙○○固坦承於附表所示之時間，以附表所示之方式
    提領、轉帳如附表所示之款項，然堅詞否認有何行使偽造準
    私文書之犯行，辯稱：伊認為自己及女兒是巫彥頡遺產之權
    利人，有製作巫彥頡名義之準私文書之權力，才從巫彥頡之
    帳戶提領及轉帳款項，伊主觀上欠缺無製作權之認識而不具
    偽造之故意云云。辯護人則為被告辯護稱：被告所為不構成
    偽造準私文書罪，且客觀上沒有造成損害等語。經查：　
　㈠被告之配偶巫彥頡於107年4月21日死亡，被告於巫彥頡死亡
    後，先後於附表所示之時間，以附表所示之方式，分別以自
    動櫃員機提領現金或以網路銀行轉帳之方式，向中國信託銀
    行、國泰世華銀行取得如附表所示之款項等事實，業據被告
    於警詢、偵訊、原審及本院審理時坦承不諱，並有戶籍謄本
    、奧地利共和國死亡登記摘錄、中國信託銀行之存款交易明
    細、國泰世華銀行之客戶歷史交易清單各1 份在卷可稽（偵
    卷第8 頁至第16頁、第57頁至第65頁），此部分事實堪以認
    定。
　㈡按最高法院81年度第11次刑事庭會議決議意旨固認自動付款
    機係電腦之一種，其偽造、變造自動付款機軟體所儲存之資
    訊、資料、程式，或取款卡上磁線部分所載之資料等，固應
    成立文書偽造、變造罪；而其以他人之提款卡持向自動付款
    機冒領款項者，因該付款機係該機構辦理付款業務人員之替
    代，對其所施用之詐術，應視同對自然人所為，自應成立刑
    法上之詐欺罪。至其為冒領所按之「密碼」數字，目的乃使
    電腦辨識其與原先所設定者是否相符，並以此判定其是否確
    係有權使用該提款卡之人，而接受其後續之指令，該「密碼
    」並未在磁帶、磁碟上儲存，亦非對已有之程式或資訊、資
    料予以變更（竄改或塗去），而僅具有辨識之作用，雖其不
    無表示一定用意之證明，但仍不合乎「永續狀態中記載一定
    意思或觀念」之刑法文書概念，自不能認係文書。再其於自
    動付款機所按之「提款數字」，則是一種付款操作之指令，
    即命軟體程式依此就其所控制之自動付款系統為一定之處理
    ，並付出與該數字相同之現款。所為既非輸入虛偽之資料，
    亦非變更原先儲存之紀錄，當亦不生偽造、變造文書之問題
    。惟自最高法院此決議後，立法者鑒於電腦網路之使用，已
    逐漸取代傳統之生活方式，而所有電腦資料皆係經由電磁紀
    錄之方式呈現，電磁紀錄有足以表徵一定事項之作用（諸如
    身分或財產紀錄），則偽造或變造電磁紀錄，即可能同時造
    成身分或財產上之侵害，嚴重影響電腦網路使用之社會信賴
    、電子商務交易及民眾之日常生活。乃分別於86年10月8日
    、94年2月2日（另於92年6月25日增訂妨害電腦使用罪章）
    修正刑法相關條文，將「電磁紀錄」增列亦視為文書之規定
    ，並予以定義。其中，86年10月8日刑法增訂第220條第2項
    規定：「錄音、錄影或電磁紀錄，藉機器或電腦之處理所顯
    示之聲音、影像或符號，足以為表示其用意之證明者，以文
    書論。」而所稱電磁紀錄者，謂以電子、磁性、光學或其他
    相類之方式所製成，而供電腦處理之紀錄，同法第10條第6
    項亦有明定。本件被告利用巫彥頡之金融卡插入自動提款機
    及利用電腦設備進入巫彥頡中國信託銀行網路銀行帳戶之網
    路銀行會員操作介面，分別輸入密碼，再輸入欲提領之金額
    或輸入轉出之金額及轉出之帳號等資料，偽造係巫彥頡欲提
    領現金或欲將某款項轉入他帳戶，銀行「交易系統」接受到
    此「巫彥頡欲提領帳戶內款項」或「巫彥頡欲將其帳戶內之
    款項轉入丙○○名下帳戶內」等不實內容之「提款」、「轉帳
    」指令而輸入執行。此等插入金融卡輸入密碼或輸入之網路
    銀行使用者代號、密碼及身分證統一編號等資料經驗證後，
    銀行交易系統再接受其後續之指令，該等「提款」、「轉帳
    」之指令（含提款機編號、IP位置、輸入時間、提領金額或
    轉帳金額、轉入帳戶等），即在磁碟或硬碟上儲存，而留有
    紀錄以供日後憑查、對帳，自屬上開之電磁紀錄即準私文書
    （最高法院107年度台上字第927號判決意旨參照）。辯護人
    為被告辯護稱：被告所為不構成偽造準私文書罪等語，尚非
    可採。
　㈢被告雖辯稱：其認為自己及女兒是巫彥頡遺產之權利人，有
　　權制作巫彥頡名義之準私文書，才從巫彥頡帳戶提領及轉帳
　　款項，主觀上不具偽造之故意云云。經查，被告為巫彥頡之
    配偶，2人育有未成年女兒巫○甯，巫彥頡於107年4月21日死
    亡後，被告及巫○甯為巫彥頡之第一順位繼承人，有臺中○○○
    ○○○○○戶籍謄本、奧地利共和國死亡登記摘錄繼承系統表可
    稽；又被告及巫○甯於107年7月5日始向原審法院以書面拋棄
    繼承，有臺灣臺中地方法院107年9月25日107司繼1962字第1
    070095663號函可佐，可知被告於附表所示之時間領取巫彥
    頡帳戶內之款項時，尚未拋棄繼承，仍為巫彥頡之第一順位
    繼承人。但人之權利能力，始於出生，終於死亡，民法第6
    條定有明文，自然人一旦死亡，即不得為權利義務之主體，
    事實上亦無從為任何意思表示或從事任何行為，被告雖持有
    巫彥頡之金融卡及密碼，但巫彥頡死亡後已非權利義務之主
    體，被告自不得再持巫彥頡之金融卡及密碼領款或為轉帳行
    為；而金融機構就存款人死亡之處理方式，均要求全體繼承
    人出具存款繼承申請書檢附各項證明文件，以辦理存款之繼
    承手續，此等資訊皆可輕易經由網際網路或直接向金融機構
    詢問而查悉，被告為具有相當智識之成年人，竟捨此不為，
    逕以附表所載之方式提領巫彥頡之存款或以轉帳方式匯入被
    告自己之帳戶，自難認其主觀上無偽造之故意，被告上述辯
    稱尚非可採。
　㈣而刑法之偽造文書罪，係著重於保護公共信用之法益，故所
    偽造之文書既足以生損害於公眾或他人，其犯罪即應成立。
    承上所述，被告因持有巫彥頡之金融卡及密碼，縱認其在巫
    彥頡生前曾獲得代為處理金融帳戶事務之授權，然一旦巫彥
    頡死亡，因其權利主體已不存在，原授權關係即當然歸於消
    滅，被告自不得再以巫彥頡之名義製作文書，且金融機構既
    有存款繼承之手續及應備證明文件之相關規定，被告於巫彥
    頡死亡後，逕以巫彥頡之金融卡及密碼為附表所示之領款或
    轉帳行為，自足以生損害於金融機構對於帳戶管理之正確性
    。選任辯護人之辯護意旨稱被告之行為在客觀上沒有造成損
    害等語，亦非可採。
  ㈤綜上所述，被告之辯解非可採信，本案事證已臻明確，被  
    告之犯行堪以認定。
二、論罪科刑之理由
  ㈠核被告所為係犯刑法第216條、第220條第2項、第210條之行
    使偽造準私文書罪。其偽造準私文書之低度行為為其行使偽
    造準私文書之高度行為所吸收，不另論罪。又按數行為於同
    時同地或密切接近之時、地實行，侵害同一之法益，各行為
    之獨立性極為薄弱，依一般社會健全觀念，在時間差距上，
    難以強行分開，在刑法評價上，以視為數個舉動之接續實行
    ，合為包括之一行為予以評價，較為合理者，應依接續犯論
    以包括一罪，以限縮數罪併罰之範圍，避免刑罰之過度評價
    。而所謂「數行為在密切接近之時、地」之認定，需依所犯
    之罪質，受侵害之法益，行為之態樣及一般社會健全之觀念
    ，予以盱衡斷定，並無必須在同一時間、同一地點所為為限
    。是行為人主觀上苟基於單一之犯意，以數個舉動接續進行
    ，而侵害同一法益，在時間、空間上有密切關係，依一般社
    會健全觀念，難以強行分開，在刑法評價上，以視為數個舉
    動之接續實行，合為包括之一行為予以評價，較為合理者，
    即得依接續犯論以包括之一罪（參照最高法院99年度第5次
    刑事庭會議決議意旨及99年度台上字第6597號判決意旨）。
    本件被告於附表所示之時間，先後各次行使偽造準私文書之
    行為，均係基於同一犯意而為，且係在密切接近之時、地實
    行，另所侵害之法益亦屬同一，各行為之獨立性復極為薄弱
    ，依一般社會健全觀念，在時間差距上，難以強行分開，在
    刑法評價上，以視為數個舉動之接續施行，合為包括之一行
    為予以評價，較為合理，自應論以接續犯，而祗成立一行使
    偽造準私文書罪。
  ㈡原審就本案未綜合全部卷證資料，詳予勾稽各項證據審酌判
    斷，而為被告無罪之判決，應有違誤。檢察官指摘原審判決
    認事有誤，為有理由，應由本院撤銷改判。爰審酌被告犯罪
    之動機、手段、所致損害及其有幼女待撫養之生活狀況等一
    切情狀，量處如主文第2項所示之刑，並諭知易科罰金之折
    算標準。
三、沒收部分
　　刑法於104年12月30日修正公布，並自105年7月1日施行，依
    刑法第2條第2項規定，沒收應適用裁判時之法律。又犯罪所
    得，屬於犯罪行為人者，沒收之。但有特別規定者，依其規
    定；前2項之沒收，於全部或一部不能沒收或不宜執行沒收
    時，追徵其價額；犯罪所得已實際合法發還被害人者，不予
    宣告沒收或追徵，104年12月30日修正公布增訂之刑法第38
    條之1第1項、第3項、第5項分別定有明文。本案被告犯罪所
    得計新臺幣271,400元，已經全數返還給告訴人甲○○及其配
    偶劉桂眉，業據告訴人於本院準備程序陳述在卷（見本院卷
    第40頁），足認被告之犯罪所得已實際合法發還被害人，依
    上述規定，爰不予宣告沒收或追徵。
據上論結，應依刑事訴訟法第369條第1項前段、第364條、第299
條第1項前段，判決如主文。　
本案經檢察官陳立偉提起公訴，檢察官劉世豪提起上訴，檢察官
乙○○到庭執行職務。
中　　華　　民　　國　　110 　年　　5 　　月　　18　　日
              刑事第十一庭　審判長法　官　張意聰
                                  法　官　周瑞芬
                                  法　官　陳慧珊
以上正本證明與原本無異。
如不服本判決應於收受送達後二十日內向本院提出上訴書狀，其
未敘述上訴理由者，並得於提起上訴後二十日內向本院補提理由
書（均須按他造當事人之人數附繕本）「切勿逕送上級法院」。

                                  書記官  李淑芬
　　　　　　　　　　　　　　　　　
中　　華　　民　　國　　110 　年　　5 　　月　　18　　日
附表：
編號 年/月/日       帳戶 丙○○行使偽造準私文書之方式 1 107/4/29 中國信託商業銀行帳號0000000000000000號帳戶（戶名：巫彥頡） 持左列帳戶之金融卡，插入自動櫃員機，輸入該金融卡之密碼及提款金額新臺幣（下同）12萬元等資料，偽造巫彥頡要以金融卡從該帳戶提領12萬元之電磁紀錄即準私文書，而行使之從自動櫃員機提領12萬元。 2 107/4/30 國泰世華銀行帳號000000000000號帳戶（戶名：巫彥頡） 以電腦設備連結網路至國泰世華銀行之網路銀行網頁，輸入左列帳號之使用者代號、網路密碼、身分證統一編號、轉帳金額2 萬元等資料，偽造巫彥頡要透過網路銀行從該帳戶轉帳2 萬元之電磁紀錄即準私文書，而行使之將左列帳戶內之存款2萬元，轉帳至000-0000000000000000號帳戶。 3 107/5/1 中國信託銀行帳號0000000000000000號帳戶（戶名：巫彥頡） 持左列帳戶之金融卡，插入自動櫃員機，輸入該金融卡之密碼及提款金額6 萬元等資料，偽造巫彥頡本人要以金融卡從該帳戶提領6 萬元之電磁紀錄即準私文書，而行使之從自動櫃員機提領6萬元。 4 107/5/15 中國信託銀行帳號0000000000000000號帳戶（戶名：巫彥頡） 持左列帳戶之金融卡，插入自動櫃員機，輸入該金融卡之密碼及提款金額7 萬元等資料，偽造巫彥頡本人要以金融卡從該帳戶提領7 萬元之電磁紀錄即準私文書，而行使之從自動櫃員機提領7萬元。 5 107/5/15 中國信託銀行帳號0000000000000000號帳戶（戶名：巫彥頡） 持左列帳戶之金融卡，插入自動櫃員機，輸入該金融卡之密碼及提款金額1400元，偽造巫彥頡本人要以金融卡從該帳戶提領1400元之電磁紀錄即準私文書，而行使之從自動櫃員機提領1400元。